【裁判字號】    88,上易,68
【裁判日期】    890104
【裁判案由】    侵權行為損害賠償
【裁判全文】
台灣高等法院台南分院民事判決  八十八年度上易字第六十八號    Ｋ
      上  訴  人  乙  ○  ○
                  丙  ○  ○
                  甲  ○  ○
      共      同
      訴訟代理人  林  聯  輝  律師
      複代理人    黃  昭  雄  律師
      被上訴人    丁  ○  ○  .
      訴訟代理人  陳  中  堅  律師
右當事人間請求損害賠償事件，上訴人對於台灣雲林地方法院中華民國八十八年八月
四日八十八年度訴字第二七八號第一審判決提起上訴，本院判決如左：
      主      文
原判決關於命上訴人連帶給付超過新台幣貳拾參萬肆仟肆佰玖拾壹元本息，及該部分
假執行之宣告，暨除確定部分外訴訟費用之裁判均廢棄。
右開廢棄部分，被上訴人在第一審之訴及其假執行之聲請均駁回。
其餘上訴駁回。
第一審（除確定部分外）、第二審訴訟費用由上訴人連帶負擔三分之二，餘由被上訴
人負擔。
      事      實
甲、上訴人方面：
    一、聲明：求為判決：（一）原判決不利於上訴人部分廢棄。（二）右廢棄部分
        ，被上訴人在第一審之訴及假執行之聲請均駁回。
    二、陳述：除與原審判決記載相同者，予以引用外，補稱：
    （一）按「案重初供」，被上訴人於刑事偵查中所提出之全生醫院八十七年四月
          二日之診斷証明書，根本無「腰傷」之記載，詎三日後遠至台北陽明醫院
          診斷，始有所謂「腰傷」之記載，其腰傷顯係事後捏造，自無可採；從而
          其請求「腰傷」相關之賠償，於法自有未合：
        (一)被上訴人於案發（八十七年四月二日）後，延至五月三十日始向派出所報
          案，中間相隔五十八天之久，殊非尋常，顯係幾經安排捏造後才提出告訴
          至明。
        (二)又案發日至四月四日轉至台北陽明醫院，中間有兩日之隔，且旅途空檔期
          間，並無醫護人員隨行，被上訴人捏造「腰傷」應綽綽有餘。
        (三)被上訴人既自承傷勢「不甚嚴重」（見其八十八年十月十五日之答辯狀第
          三頁第五行），竟遠至台北療傷，顯因在雲林就地捏造「腰傷」，因心虛
          怕易被揭穿而露出馬腳之故。
        (四)而且丙○○未拿木棍打傷被上訴人腰部，亦經證人林永豐、李進萬於刑事
          案中結證在案，既與上開事證相符，自堪採信。
        (五)相反被上訴人有作偽證之慣例：即於刑事第一審中竟勾串其父林塗，及其
          姊林貫魚為虛偽之證詞，連判決書都不敢引用，其捏造「腰傷」亦係出於
          同一作偽技倆。
        (六)綜上所述，被上訴人既無「腰傷」事實，則憑空請求上訴人等連帶賠償「
          腰傷」相關之損害，殊屬無稽。
    （二）據被上訴人自認：上訴人甲○○僅抓其胸部衣服，縱屬事實，惟被上訴人
          並無因此而致「胸傷」，且亦非抓乙○○方便傷害被上訴人「前額裂傷，
          頭部挫傷」，是被上訴人之「前額裂傷，頭部挫傷」，與甲○○之抓其胸
          部衣服行為，應無因果關係，從而被上訴人據以請求甲○○連帶賠償「前
          額裂傷，頭部挫傷」之損害，於法亦有未合。
    （三）被上訴人受傷就診其間不到二個月，竟請求長達十個月之工作損失，亦屬
          誇張而無稽：
        (一)被上訴人之前額裂傷、頭部挫擦傷之門診治療，至八十七年六月九日即已
          結束，其期間共僅兩個月不到，有原審卷附被上訴人住院及門診費用明細
          表可稽，何以十個月無法從事褓姆工作？
        (二)被上訴人始終提不出所謂媬姆收入二十一萬六千元之扣繳憑單，且因母女
          親情關係，根本無所謂媬姆費用，乃眾所週知之常情，是其所提出之費用
          收據，亦屬捏造。
    （四）末查被上訴人就診醫院所申領之健保給付，非被上訴人之損害，應不得請
          求上訴人賠償：
        (一)查病人就診醫院所申領之健保給付，與一般被保險人所請領之保險金有異
          ，其對象為健保局，係強行規定之社會福利制度，因上訴人同為健保之保
          費繳付人及被保險人，及因社會大眾繳交保費之結果，被上訴人始得免費
          治療，故健保給付，並非被上訴人所得求償之損害。
        (二)是被上訴人確無支付該筆健保給付金額之損害，原審判令上訴人給付被上
          訴人該筆金額，自違反「損害填補」原則。
    （五）退萬步言，在健保法並未明文規定下，縱使因醫療費用屬於財產損害性質
          ，而回歸適用保險法第五十三條之代位，則有權向上訴人請求者，至多僅
          健保局始足當之，斷非被上訴人得以越俎代庖，向上訴人請求賠償。另原
          判決判令上訴人給付被上訴人慰撫金十三萬元，亦欠依據，蓋以被上訴人
          自稱在照顧其孫女之褓姆工作，既已請求無法工作之損失賠償，竟又請求
          給付慰撫金高達十三萬元，亦欠公允。
乙、被上訴人部分：
    一、聲明：求為判決駁回上訴。
    二、陳述：除與原審判決記載相同者，予以引用外，補稱：
    （一）上訴人一再質疑被上訴人於八十七年四月二日至雲林縣北港全生醫院就診
          時診斷書上僅記載前額裂傷、頭部挫傷，並未及於腰部挫傷，何以轉至台
          北市立陽明醫院後，竟多出腰部挫傷，因此主張該腰部挫傷乃被上訴人為
          坐實上訴人丙○○之傷害罪而捏造之診斷書。惟查被上訴人自被毆傷至全
          生醫院住院治療，於八十七年四月二日轉診至台北市立陽明醫院，直至同
          年四月十四日出院止，均在醫護人員看護下，試問如何捏造腰部受傷？再
          者被毆之後是否會立即顯現出外傷，依醫學常識而言，如不甚嚴重，有時
          會經過幾天才看得出外傷，況查上訴人三人如何毆打被上訴人，暨上訴人
          所舉之證人李萬進、林永豐、李化龍、吳德勝、王秀汝、吳阿醜、吳鳳珠
          之證言如何不可採，刑事確定判決中已作詳盡之剖析，實無庸贅述。
    （二）被上訴人因前開傷害而陸續門診治療至八十八年二月五日，有卷附台北市
          立陽明醫院門診醫療費用證明單為憑，依最高法院六十八年台上字第四二
          號判例，請求上訴人給付全部之醫療費用，為有理由。又被上訴人替女兒
          潘玉秋照顧王薇婷，潘玉秋每月給付一萬八千元，乃屬確實之事，被上訴
          人所受傷害非常嚴重，在醫療期間小孩都托別人照顧，當然可以請求褓姆
          費，另被上訴人年收入不過二十一萬六千元，根本毋庸繳納任何所得稅，
          上訴人竟要被上訴人提出所謂扣繳憑單，係強人所難。
    （三）有關全民健保所支出之七萬六千零四十一元醫療費用，若被上訴人未加入
          全民健保，則該筆費用仍須被上訴人負擔，被上訴人之所以可得健保之給
          付，乃被上訴人逐月繳納保費之故，是不能認定該筆七萬六千零四十一元
          醫療費用並非被上訴人之損失。
    三、證據：援用第一審所提之證據。
丙、本院依職權調本院八十八年度上易字第九一○號上訴人等被訴傷害案之刑事全卷
    （含偵審各卷共七宗）。
      理      由
一、本件被上訴人起訴主張：伊於八十七年四月二日上午八時許，在雲林縣口湖鄉湖
    口村湖口二三三號住宅二樓清洗陽台時，因污水不慎噴到上訴人乙○○停在樓下
    之車，而與乙○○互罵，乙○○之父母即上訴人丙○○、甲○○夫妻聽到伊罵乙
    ○○，即由丙○○持木棍毆打伊之腰部，甲○○抓住伊胸前之衣服，並由乙○○
    撿拾地上之磚塊，朝伊之前額中央敲擊，致伊受有前額裂傷、頭部挫擦傷、腰部
    挫傷之傷害，伊因而支付醫藥費新台幣（下同）七萬六仟零四十一元，因受傷不
    能工作，損失十五萬元，因身體受傷，精神所受痛苦甚大，故請求非財產上損害
    金額四十萬元等情，爰本於共同侵權行為損害賠償請求權之法律關係，求為命上
    訴人應連帶給付伊共計六十二萬六千零四十一元，及自起訴狀繕本送達翌日起至
    清償日止，按年息百分之五計算利息之判決（原審判決命上訴人應給付被上訴人
    三十五萬四千九百八十一元及其利息，而駁回被上訴人其餘部分之請求，被上訴
    人就其敗訴部分，未據聲明不服，故本件超過三十五萬四千九百八十一元本息部
    分之請求，並不在本院審理範圍）。上訴人則以：渠等並無對被上訴人為傷害行
    為，被上訴人所受前額裂傷、頭部挫擦傷係其自己跌倒所致；甲○○於事發當日
    並未在家，丙○○於被上訴人受傷當日則係在屋內，不知被上訴人與乙○○吵架
    情事，且依被上訴人所提出之全生醫院八十七年四月二日診斷證明書記載，並無
    腰部挫傷之事實，被上訴人腰部挫傷之事，顯係被上訴人事後捏造，又被上訴人
    僅受輕微額、頭之傷，門診及休息期間不逾兩個月，何會導致十個月無法工作，
    再被上訴人請求之醫療費用中之健保給付部分，並非被上訴人之損害，應不得請
    求上訴人賠償，另被上訴人既請求工作損失又請求高達十三萬元之精神慰撫金，
    亦欠公允等語，資為抗辯。
二、經查被上訴人主張上訴人前揭共同傷害伊之事實，業據其提出驗傷診斷證明書二
    份附於刑事卷內可稽，並經證人潘火炎於刑事第一審中證述屬實，此有本院所調
    之本院八十八年度上易字第九一○號上訴人等被訴傷害案之刑事全卷可查。上訴
    人等雖否認有傷害被上訴人之行為，並舉證人李進萬、林永豐、吳德勝、李化龍
    、王秀汝、吳阿醜、吳鳳珠於刑事警訊、偵查、審理中證詞為據，惟：
  (一)上訴人乙○○於原審稱被上訴人之前額裂傷及頭部挫傷，係自己跌倒之故，證人
    李萬進、林永豐於刑事警訊、偵查及審理中雖亦陳稱被上訴人係自己跌倒，然該
    二證人皆稱當時在丙○○家中，與丙○○於刑事審理中所述事發當時其家中僅自
    己一人在等情，明顯不符，該二證人是否處於事發現場，又是否親眼所見事情經
    過即有疑義，其所為不利於被上訴人之證詞即難以採信。
  (二)上訴人丙○○於警訊筆錄中稱自己與證人李萬進、林永豐在家中，並聽到外面有
    打架聲音而出外查看，卻於刑事審理中改稱：不知道外面有吵架，係兒子回來之
    後說被打，才知情云云，其前後供稱內容明顯衝突，所辯事發當時不在現場云云
    ，難信為真。
  (三)證人李化龍係上訴人甲○○工作所在之海菜池主人，對於從事採收工作之甲○○
    並無指揮監督之僱用關係，自不會特別注意甲○○於特定時間有否在場工作，證
    人吳德勝、王秀汝、吳阿醜、吳鳳珠平日雖與甲○○一同工作，惟本件被上訴人
    係於事發之後四個月始提出告訴，刑事中訊及證人等已近一年，衡情就與自己無
    關的一般時日，就他人之事為清晰之記憶回述，應有其困難之處，是證人吳德勝
    、王秀汝、吳阿醜、吳鳳珠等於刑事案件中之陳述，因與常情有異，及有受引導
    之虞，尚難採為有利於甲○○之認定。
  (四)至於上訴人抗辯被上訴人所提出之全生醫院八十七年四月二日診斷證明書記載，
    並無腰部挫傷之事實，其腰部挫傷之事，顯係事後捏造云云部分，經查被上訴人
    係自八十七年四月二日受傷送醫診治後即陸續在全生醫院住院至同年四月四日，
    同日前往台北市立陽明醫院住院至同月十四日出院止，此有被上訴人所提出之診
    斷證明書附於刑事卷內可稽，則被上訴人既自八十七年四月二日時起至同月四日
    時止均在住院期間，僅有一日之轉院旅途時間，其利用此一時間自我傷害，造成
    腰傷，目的僅為誣陷丙○○，殊難想像，又腰傷不若皮肉之傷明顯，全生醫院若
    未詳細查驗發現，而僅在診斷書上記載「前額裂傷，頭部挫傷」，亦不能以此推
    斷被上訴人當時必無腰傷，又上訴人指稱被上訴人偽造診斷書，並無任何證據以
    實其說，其抗辯被上訴人捏造腰傷部分，亦不能採信。
  (五)上訴人前揭共同傷害被上訴人之行為，業經刑事法院分別判處上訴人等罪刑確定
    ，有本院調閱之本院八十八年度上易字第九一○號上訴人等被訴傷害案之刑事全
    卷（含偵審各卷共七宗）可稽，堪信被上訴人主張之事實為真。
三、按共同加害行為乃數人間具有共同關聯性，自應就損害之全部負責，此所謂共同
    關聯性，依客觀說，乃指各加害人之行為客觀上發生同一結果，即應成立共同侵
    權行為，其主觀上有無意思聯絡，在所不問。故本件上訴人甲○○雖無毆打被上
    訴人之行為，惟其抓被上訴人胸前衣服，由乙○○持磚塊敲擊被上訴人前額，並
    由丙○○持木棍毆打原告腰部，依上開說明，渠等行為客觀上均足致被上訴人受
    有上揭額、頭部等傷害之相同結果，應認為具有共同關聯性而成立共同加害行為
    。是上訴人抗辯被上訴人所受前額及頭部傷害與上訴人甲○○抓被上訴人胸前衣
    服無因果關係，自不得認定上訴人甲○○傷害被上訴人而應賠償被上訴人云云，
    顯非可採。
四、次按數人共同不法侵害他人之權利者，連帶負損害賠償責任。不能知其中孰為加
    害人者亦同。又不法侵害他人之身體、健康、名譽或自由者，被害人雖非財產上
    之損害，亦得請求賠償相當之金額，民法第一百八十五條第一項及第一百九十五
    條第一項前段分別明文規定。本件上訴人既毆打被上訴人使之受傷就醫，則被上
    訴人本於前揭侵權行為損害賠償之法律關係請求上訴人連帶賠償其醫藥費、無法
    工作之損失及精神慰藉金，於法即無不合，所應審酌者，僅為其請求之金額而已
    ，茲分述如下：
  (一)醫療費用：
    被上訴人主張其因受傷就醫共計支出七萬六千零四十一元之醫療費用，業據其提
    出醫療費用證明單二十三張為證，除其中二張醫療費用收據所列之證明書費用共
    一千五百五十元部分，因非屬醫療費用，應予扣除外，餘七萬四千四百九十一元
    均為醫療上所仍需，就此，上訴人雖否認上開單據之真正，並以其中屬於健保給
    付部分，並非被上訴人之損害，認被上訴人不得請求賠償云云，惟按文書，依其
    程式及意旨得認作公文書者，推定為真正。私文書經本人或其代理人簽名、蓋章
    或按指印或有法院或公證人之認證者，推定為真正。民事訴訟法第三百五十五條
    、第三百五十八條分別定有明文。又保險制度，旨在保護被保險人，非為減輕損
    害事故加害人之責任，保險給付請求權之發生，係以定有支付保險費之保險契約
    為基礎，與因侵權行為所生之損害賠償請求權，並非出於同一原因，後者之損害
    賠償請求權，殊不因受領前者之保險給付而喪失，兩者除有保險法第五十三條關
    於代位行使之關係外，並不生損益相抵問題，最高法院六十八年度台上字第四二
    號著有判例可參。另依全民健康保險法第八十二條「保險對象因汽車交通事故，
    經本保險提供醫療給付者，本保險之保險人得向強制汽車責任保險之保險人代位
    請求該項給付。」之規定，經全民健康保險提供醫療給付，而應由中央健保局代
    位行使權利者，僅限於因汽車交通事故所為之醫療給付，因其他事故所為之醫療
    給付，即非中央健保局所得代位。經查被上訴人所提出之台北市立陽明醫院所開
    具醫療費用收據二十二張，依其程式及意旨應認作公文書，且被上訴人另提出全
    生醫院出具醫療費用證明書上有全生醫院本人及其代表人之蓋章，依上揭規定，
    自應推定該等公文書及私交書為真正，又本件為上訴人等之故意傷害行為，並非
    汽車交通事故，亦無應由中央健保局代位行使權利及損益相抵之問題，故上訴人
    抗辯被上訴人所提出醫療收據並不實在，屬於健保給付部分，被上訴人不得請求
    賠償云云，均無足取。從而，被上訴人所得請求上訴人連帶賠償之醫療費用為七
    萬四千四百九十一元，逾此範圍之請求，則無理由，應予駁回。
  (二)工作損失部分：
    被上訴人主張其因上訴人上開傷害行為致伊近十個月期間（自八十七年四月二日
    起至八十八年二月五日止）陸續至醫院住院、往返門診，而無法從事照顧伊孫女
    王薇婷之褓姆工作，受有十個月工作報酬之損失等事實，雖提出診斷證明書及醫
    療費用證明等件，並舉其女兒潘玉秋為證，惟無法工作與有工作能力而不工作仍
    有區別，前者之報酬損失固應由加害人賠償，後者之損失則因含有被害人本身之
    懈怠，已脫離侵權行為損害之範疇，自無法委由加害人給付，被上訴人前揭所述
    十個月之工作損失及舉證，僅能證明其有十個月期間未照顧伊之孫女之事實，究
    竟被上訴人是否確實於十個月期間內均無法工作，則未據其提出具體事證以證之
    ，本院審酌其住院與門診時間計二十九日，並考量其治療後應有相對之休息期間
    ，認被上訴人應有兩個月之時間無法正常工作，其因上訴人之侵權行為受有此一
    期間之工作報酬損失，茲以被上訴人請求之每月最低基本工資一萬五千元計算，
    被上訴人請求上訴人等連帶賠償之工作損失於三萬元之範圍內，為有理由，應予
    准許，逾此範圍之請求，則屬無據，應予駁回。
  (三)精神慰撫金部分：
    被上訴人主張其因上訴人之傷害，致其身體受有頭部外傷合併腦挫傷、左眼眉撕
    裂傷合併左眼結膜下腔出血及腰部挫傷等傷害，有其提出之診斷證明書可稽，其
    肉體及心理自受有痛苦。本院斟酌兩造為鄰居，僅因被上訴人將污水噴到上訴人
    乙○○車子，即引發上開傷害事件，有違敦親睦鄰之道德規範，並考量被上訴人
    所受前揭傷害程度及其復原期間，及被上訴人陳明其從事照顧伊孫女王薇婷之褓
    姆工作，每月收入一萬八千元，上訴人乙○○國中肄業、職業為工人、每月收入
    四萬餘元，上訴人丙○○本身並無工作，上訴人甲○○從事散工工作等兩造間經
    濟、身分、地位等一切情狀，認被上訴人所請求之精神慰撫金以原審所命給付之
    十三萬元為適當，爰予以准許。
五、綜上所述，被上訴人本於共同侵權行為損害賠償請求權之法律關係，請求上訴人
    連帶給付：(1)醫藥費七萬四千四百九十一元(2)工作損失三萬元(3)精神慰撫金十三
    萬元，合計為二十三萬四千四百九十一元，及自民國八十八年二月二十七日（即
    訴狀繕本送達翌日）起清償日止按週年利率百分之五計算之利息，為有理由，應
    予准許。逾此範圍之其餘請求，為無理由，應予駁回，此部分假執行之聲請亦因
    失所附麗，應併予駁回。原審就超過上開應准許部分，為上訴人敗訴之判決，並
    為假執行之宣告，自有未洽，上訴意旨就此部分指摘原判決不當，求予廢棄，為
    有理由，應由本院改判如主文第二項所示。至於上開應准許部分，原審判命上訴
    人連帶給付，並依兩造陳明酌定相當之擔保金額為准、免假執行之宣告，核無違
    誤，上訴意旨，就此部分，仍執陳詞指摘原判決不當，求予廢棄，為無理由，應
    駁回其上訴。
六、兩造其餘攻擊防禦方法，經審酌後，因與本件判決認定之基礎無涉，且不影響判
    決之最後結果，自無庸一一論述，附此敘明。
七、據上論結，本件上訴為一部有理由，一部無理由，依民事訴訟法第四百五十條、
    第四百四十九條第一項、第七十九條但書、第八十五條第二項，判決如主文。
中      華      民      國    八十九    年      一      月      四      日
                                    臺灣高等法院臺南分院民事第二庭
~B1審判長法官  吳    火    川
~B2      法官  李    文    賢
~B3      法官  葉    居    正
右為正本係照原本作成。
如對本判決上訴，須於判決送達後二十日內向本院提出上訴狀；未表明上訴理由者，
應於上訴後二十日內向本院提出理由書。
中      華      民      國    八十九    年      一      月    十七      日
~B法院書記官  謝    淑    玉


司法院資訊處製作；財團法人民間司法改革基金會備份。
